【裁判字號】    89,台上,2558
【裁判日期】    890511
【裁判案由】    偽造文書
【裁判全文】
最高法院刑事判決                              八十九年度台上字第二五五八號
    上  訴  人  甲○○
右上訴人因偽造文書案件，不服台灣高等法院高雄分院中華民國八十八年三月十一日
第二審更審判決（八十七年度重上更(三)字第四六號，起訴案號：台灣高雄地方法院檢
察署八十一年度偵字第二○一七六號），提起上訴，本院判決如左：
    主  文
原判決撤銷，發回台灣高等法院高雄分院。
    理  由
本件原判決認定上訴人甲○○與胡袁元為兄妹關係，二人同為家族企業天新冷凍企業
股份有限公司（下稱天新公司）股東。民國八十一年六月六日，天新公司原負責人即
上訴人及胡袁元之父胡積岱因病住院，上訴人及胡袁元二人見其父即將不治，為遺產
稅問題，乃依照其父事先親筆書立之遺囑內所載分配方式，於其父臥病期間，事前予
以分別處理分配，並就天新公司原胡積岱之妻袁梅瑜（即上訴人、胡袁元之母）所有
股份，委託福德會計師事務所職員馮靜儀於八十一年六、七月間，分二次辦理股權移
轉登記手續，將胡積岱所有股份全部，分別移轉歸上訴人及其妻唐少蘭、其子女胡欣
宜、胡傳俊、胡亨彥所有，袁梅瑜所有股份中之六百二十股，移轉歸胡袁元所有（袁
梅瑜剩五十股），嗣胡積岱於八十一年七月二十四日死亡。上訴人及胡袁元兩人為遺
產問題爭執甚烈，且袁梅瑜亦因其上開六百二十股被登記為胡袁元所有，而生不快。
上訴人乃思圖將袁梅瑜所有移轉登記與胡袁元所有之股份六百二十股，再辦理移轉給
其母袁梅瑜，因未經胡袁元之同意，無法取得胡袁元之印鑑章，又未能取得胡袁元之
私章，而基於概括犯意，於八十一年八月十二日，在高雄區某不詳姓名之刻印處，委
託不知情之刻印者偽刻「胡袁元」印章一顆，惟因該刻印者之疏忽，誤刻為「胡哀元
」印章一顆後，由上訴人於八十一年八月十二日，在高雄市○鎮區○○路五十七號天
新公司內，偽造天新公司因股份轉讓、補選董事、印鑑變更之申請書一份，並偽造胡
袁元之署押一枚，以及用上開偽造之印章蓋於胡袁元之署押下，而偽造「胡哀元」印
文一枚，表示胡袁元同意股權轉讓，並以上訴人、唐少蘭、袁梅瑜為共同申請人，同
時又於天新公司董事監察人名單上偽造「胡哀元」之印文一枚，表示胡袁元剩下之股
份為二十股，再於當日，至中華日報高雄市某辦事處，偽造胡袁元遺失私章，聲明作
廢之啟事稿一紙，並偽簽胡袁元署押一枚於啟事稿上，持交該報不知情之承辦人，經
該報於八十一年八月十三日刊登胡袁元遺失私章作廢之啟事。上訴人乃於八十一年八
月十三日，檢具上開偽造之申請書、天新公司董事、監察人名單及遺失印章啟事新聞
紙，持往高雄市政府建設局辦理股份轉讓、補選董事、印鑑變更等登記手續，足以生
損害於胡袁元本人。惟因胡袁元警覺，於八十一年八月十四日前往高雄市政府建設局
查閱，得知被偽造後，即於八十一年八月十五日具狀聲明其印鑑並未遺失，登記作廢
啟事無效，不同意其股權變更，高雄市政府建設局始於八十一年八月十九日函覆天新
公司應查明詳情，且天新公司之聲請內容與事實不符為由，予以退件，致上訴人無法
為上開申請事項之變更登記等情。因而撤銷第一審關於諭知上訴人無罪部分之判決，
改判論處上訴人連續行使偽造私文書，足以生損害於他人罪刑，固非無見。
惟查：事實審法院應行調查之證據，不以當事人聲請者為限，凡與待證事實有重要關
係之證據，均應依職權調查，方足發現真實，否則仍難謂無刑事訴訟法第三百七十九
條第十款之違法。上訴人及其配偶唐少蘭於八十七年十一月十六日（原審法院收狀日
）具狀向原審法院提出所謂「印章及使用對照小冊」及胡袁元等親筆影本稱：「一緣
由：八十六年遺產分配達成和解後，胡袁元要求取走八十一年八月十七日離家時尚留
家中之衣物，唐少蘭即在約定取物日前著手打包，便於胡袁元來取，赫然於胡袁元之
物品中發現證物。據此，被告之無辜得以大白。二說明：先父胡積岱及母親袁梅瑜由
於現金富裕，分存華南銀行……等金融機構……借用親友多名人頭開戶存款，保有人
頭之印章，以便存取款。為了管理清楚，所以製作有印章及使用對照小冊，將全家人
及借用人頭之印章樣式，使用於何處及定期存款之金額、期間等摘列。母親於七十六
年中風後，由父親管理。爾後胡袁元自美返國，這些印章、小冊及存款，即全部由胡
袁元管理。此可由此證物中多頁均由胡袁元親筆所記，可證（證一(3)、(4)……而在這
些胡袁元所保管之圖章中，竟有一顆是胡袁元控告被告（即上訴人）偽刻偽用她印章
的這顆系爭印章（證一）。三結論：胡袁元一向親自保管及使用這顆圖章。八十一
年八月十二日上午，確是親自蓋印在各申請書表上，不容誣告甲○○、唐少蘭偽刻偽
用她的印章」等語（原審法院八十七年度重上更(三)字第四六號卷第五十三頁至第一○
一頁）。而唐少蘭亦僅提出實用支票日曆簿、白色小冊子（即上開所謂「印章及使用
對照小冊」）、黃色小冊子等文件附卷為證（原審法院八十七年度重上更(三)字第四六
號卷證物袋），並無系爭所謂偽造之「胡哀元」印章。究竟上訴人等提出上述所謂證
一（即上述白色小冊第二十七頁）影本，稱唐少蘭在打包胡袁元留下之物品時，發
現「在這些胡袁元所保管之圖章中，竟有一顆是胡袁元控告被告偽刻偽用她印章的這
顆系爭印章」云云之真意如何？是否指發現系爭所謂偽造「胡哀元」之印章？或僅發
現上開所謂「印章及使用對照小冊」？尚欠明瞭。若有發現偽造之印章，何以未提出
作證？以上疑點與判斷上訴人所辯系爭上開文書上「胡哀元」之印文係胡袁元本人所
蓋，該印章係胡袁元所有，非伊所盜刻是否可信，至有關係，原審未予究明釐清，遽
以胡袁元於八十年間即與上訴人訴訟，苟胡袁元以該印章作為控告上訴人偽造文書之
依據，衡情應於使用後立即拋棄，豈有予以長年保存等待上訴人發現之理云云，謂上
開「印章及使用對照小冊」，不足採為上訴人有利之論據，尚嫌速斷。又原判決理由
二之(十一)既說明上開「印章及使用對照小冊」係上訴人之母袁梅瑜所製作，而該小冊內
第二十七頁蓋有系爭「胡哀元」之印文，其印文右方復有以鉛筆書寫之「在柜」三
字，該三字，茍係上訴人之父胡積岱生前或上訴人之母袁梅瑜中風前所書，則上訴人
所辯系爭「胡哀元」之印章早已存在非伊偽造一節，能否謂係飾卸之詞而全無可採，
即非無疑。是該字係何人之筆跡攸關系爭印章是否上訴人偽造之判斷，原審未詳加調
查釐清，遽予判決，其審理猶有未盡。上訴意旨指摘原判決不當，尚非全無理由，應
認仍有撤銷發回更審之原因。另卷附高雄市政府建設局八十一年八月十九日高市建設
二字第○九八九六二○○號函稱胡袁元於八十一年八月十四日致函該局謂其原登記於
公司印章並未遺失……；告訴人胡袁元亦稱八十二年（應為八十一年之誤）八月十四
日伊到高雄市政府建設局查時才知上訴人登報之事，所以當場在建設局就寫了一份聲
請書（第一審卷第八十六、八十七頁、第一○一頁背面、第一○二頁正面）等語。與
原判決謂胡袁元於八十一年八月十五日具狀聲明其印鑑並未遺失，登報作廢啟事無效
，不同意其股權變更一節，在時間認定上不盡相符。為期事實明確，究竟胡袁元何時
具狀向高雄市政府建設局異議？與上訴人辯稱前開股份是胡袁元同意轉讓的，上述文
件上「胡哀元」之印文係胡袁元本人所蓋，因其事後反悔，故知道上訴人提出辦理轉
讓等手續後，即至高雄市政府建設局阻止云云有無關連？更審時宜併予究明釐清，附
此敘明。
據上論結，應依刑事訴訟法第三百九十七條、第四百零一條，判決如主文。
中      華      民      國    八十九    年      五      月     十一     日
                              最高法院刑事第五庭
                                  審判長法官  董  明  霈
                                        法官  丁  錦  清
                                        法官  林  茂  雄
                                        法官  王  居  財
                                        法官  張  祺  祥
      右正本證明與原本無異
                                              書  記  官
中      華      民      國    八十九    年      五      月     十九     日


司法院資訊處製作；財團法人民間司法改革基金會備份。
